臺灣高等法院臺中分院民事判決
111年度上易字第219號
上   訴   人  台新國際商業銀行股份有限公司

法 定代理 人  尚瑞強


訴 訟代理 人  趙璧成律師
              陳怡安
              張智賢
被  上訴  人  張明松
              陳玉蘭
              張明裕
              張麗敏

上   三   人
訴 訟代理 人  劉宣辰律師
複  代理  人  詹汶雲律師
被  上訴  人  張雅惠
兼訴訟代理人  張麗雲
參   加   人  凱基商業銀行股份有限公司
                      送達代收人  吳尚展  
法 定代理 人  龐德明(Stefano Paolo Bertamini)

訴 訟代理 人  羅芙怡

上列當事人間請求撤銷遺產分割登記事件，上訴人對於中華民國
111年3月3日臺灣南投地方法院110年度訴字第76號第一審判決提
起上訴，本院於111年8月24日言詞辯論終結，判決如下：
    主  文
一、上訴駁回。
二、第二審訴訟費用由上訴人負擔。
三、參加人訴訟費用由參加人負擔。
    事實及理由
壹、程序方面： 
一、按民法第244條第1項之撤銷訴權，依同法第245條規定，自
    債權人知有撤銷原因時起，1年間不行使而消滅。查上訴人
    先後於民國109年3月13日、同年9月3日調取原為被上訴人之
    被繼承人張秋慶所有如附表所示土地(下稱系爭遺產)之電子
    謄本(見原審卷一第221-226頁)，可獲悉被上訴人曾為遺產
    分割協議。惟上訴人已於知有撤銷原因時起1年內，即109年
    9月21日提起本件訴訟(見原審卷一第17-20頁)，已遵守法定
    除斥期間行使撤銷訴權，先予敘明。
二、按「當事人喪失訴訟能力或法定代理人死亡或其代理權消滅
    者，訴訟程序在有法定代理人或取得訴訟能力之本人，承受
    其訴訟以前當然停止」、「第168條至第172條及前條所定之
    承受訴訟人，於得為承受時，應即為承受之聲明」，民事訴
    訟法第170條、第175條第1項分別定有明文。此等規定於參
    加人法定代理人代理權消滅時，解釋上應類推用之。查參加
    人法定代理人原為魏寶生，嗣於111年6月27日變更為龐德明
    (Stefano Paolo Bertamini)，此有參加人所提經濟部111年
    7月15日經授商字第0000000000號函及公司變更登記表影本
    附卷可稽，復經龐德明於111年8月22日具狀聲明承受訴訟(
    見本院卷第189-193頁)，經核並無不合，應予准許。
貳、實體方面： 　　
一、上訴人主張：
　　被上訴人張明松負欠上訴人卡債新臺幣(下同)26萬4,789元
    本息(下稱系爭債務)未清償，業經上訴人取得執行名義【臺
    灣南投地方法院(下稱南投地院)103年度司執字第8478號債
    權憑證，下稱系爭憑證；原執行名義為南投地院103年度司
    促字第311號確定之支付命令】。張秋慶於105年9月26日死
    亡時遺有系爭遺產，張明松未拋棄繼承，為避免上訴人追償
    ，竟與其餘被上訴人於105年10月20日訂立遺產分割協議(下
    稱系爭協議)，約定由張秋慶之妻即被上訴人陳玉蘭繼承取
    得系爭遺產，並於105年10月27日辦竣分割繼承登記，形同
    將張明松將其系爭遺產應繼分權利無償移轉與陳玉蘭，自屬
    詐害上訴人債權之無償行為。縱認屬有償行為，陳玉蘭受益
    時明知張明松負欠上訴人債務未清償之情，亦屬得撤銷之詐
    害行為 。爰依民法第244條第1項、第2項、第4項規定，擇
    一請求：㈠被上訴人所為系爭協議之債權行為及陳玉蘭所為
    系爭遺產分割繼承登記(下稱系爭登記)之物權行為，均應撤
    銷；㈡陳玉蘭應塗銷系爭登記(以上請求下稱撤銷系爭協議等
    事)。
二、被上訴人則以：
　　系爭債務發生於85-90年間，上訴人於張明松借款時僅評估
    其本身資力，而非以張明松日後可否繼承取得系爭遺產為據
    ，上訴人自不得撤銷系爭協議。又被上訴人所為系爭協議，
    乃張明松與其餘被上訴人共同為之，其性質應非民法第244
    條規定可撤銷之行為。況張明松於退伍後未能覓得工作，對
    陳玉蘭未盡扶養責任，遂與其他被上訴人為系爭協議，以其
    系爭遺產應繼分，權充對陳玉蘭扶養義務之履行，並非無償
    行為，陳玉蘭事先亦不知張明松負欠上訴人債務詳情，則上
    訴人訴請撤銷系爭協議等事，均無依據等語，資為抗辯。
三、原審為上訴人敗訴之判決，上訴人全部提起上訴；兩造與參
    加人之聲明如下：
  ㈠上訴人之上訴聲明：
  ⒈原判決廢棄。
  ⒉被上訴人所為系爭協議之債權行為及陳玉蘭所為系爭登記之
　  物權行為，均應撤銷。
　⒊陳玉蘭應塗銷系爭登記。  
  ㈡參加人之參加聲明：
　  與上訴人相同。
　㈢被上訴人之答辯聲明：
　  上訴駁回。
四、兩造不爭執事項：
  ㈠張明松尚欠上訴人26萬4,789元本息未清償，業經上訴人取
　  得系爭憑證(見原審卷一第273-275、365-395頁)。
  ㈡張秋慶於105年9月26日死亡時遺有系爭遺產，被上訴人均為
　  其繼承人，並於105年10月20日為系爭協議，約定由陳玉蘭
　  (即張秋慶之妻)分割繼承取得系爭遺產，已於105年10月27
　  日辦竣系爭登記(見原審卷一第45-66、89-137頁)。
　㈢張明松於105-108年間均無所得，名下亦無財產(見原審卷一
　  第187-197頁)。
五、兩造爭執事項：　
  ㈠被上訴人於105年10月20日所為系爭協議，是有償行為？抑
　  或無償行為？
  ㈡上訴人依民法第244條第1項、第2項、第4項規定，擇一(前2
    項規定)請求：⒈被上訴人所為系爭協議之債權行為及陳玉
    蘭所為系爭登記之物權行為，均應撤銷；⒉陳玉蘭應塗銷系
    爭登記，有無理由？
六、本院之判斷： 
  ㈠系爭協議之性質：
　⒈按民法第244條第1、2項所稱之無償或有償行為，係以債務
　　人與第三人間之行為有無互為對價關係之給付為其區別標準
　　；倘債務人將其不動產廉價讓與第三人，或以其價值對於受
　　讓者清償債務，其他債權人亦僅於有同法條第2項情形時，
　　始得以訴請求撤銷，尚不能認其行為為無償，而逕指債務人
　　之換價為同條第1項之詐害行為，俾以保全法定撤銷權之行
　　使，兼資防免妨害交易之安全；亦即民法第244條規定撤銷
　　權之規範意旨，係依債務人與第三人間法律行為是否互有對
　　價，區別其行使之要件，俾使受益人及債權人之利益，均得
　　受保護(最高法院101年度台上字第498號、108年度台上字第
　　2330號判決參照)。次按全體繼承人間就遺產分割行為，除
　　客觀上遺產數額分配外，尚有預付將來扶養費用、繼承債務
　　及清償債務，及其他非財產考量因素(例如：某繼承人向來
　　負責照護被繼承人而分配較多遺產、被繼承人之遺產來自於
　　特定繼承人之貢獻、承擔祭祀義務、家族成員間之感情、尊
　　重被繼承人之遺願、尊重尊親屬之意願等等)，非必完全按
　　繼承人之應繼分進行分割。因此，遺產分割雖為處分遺產之
　　財產行為，然遺產分割行為是否為無償行為，於個案中應綜
　　合審酌上開各種因素，並非僅以應繼分之遺產價值為唯一判
　　斷標準。
　⒉查被上訴人抗辯張明松自96年退伍後難覓工作，歷年來未盡
　　身為人子之扶養義務，均由其他兄弟姊妹扶養陳玉蘭夫妻，
　　且張明松負欠陳玉蘭債務尚未清償等情，核與證人即張明松
　　之妻黃紫芳、證人即張麗敏之夫陳永松分別於原審證述情節
　　(見原審卷二第23-30頁)，及陳玉蘭所述張明松負欠其債務
　　迄未清償之情(見原審卷一第263、卷二第31頁)，俱無不合
　　。又張明松名下確無任何財產，105-108年所得總額均為零
　　元(見兩造不爭執事項第㈢項)，再加上張明松尚負欠參加人
　　若干債務未清償，亦有南投地院100年度司執字第00000號債
　　權憑證影本附卷可參(見原審卷一第505-507頁)，可見張明
　　松確無資力扶養其父母，遂與其餘被上訴人為系爭協議，而
　　同意將系爭遺產分歸陳玉蘭，作為其償還積欠陳玉蘭之舊欠
　　債務，並權充扶養義務之履行，自非無償行為。上訴人僅以
　　張明松移轉系爭遺產應得部分與應負擔陳玉蘭之扶養費不相
　　當乙節，逕行主張其屬無償行為，應無依據，要難採認。
　㈡撤銷系爭協議等事：
　⒈按債務人所為之無償行為，有害及債權者，債權人得聲請法
    院撤銷之；債務人所為之有償行為，於行為時明知有損害於
    債權人之權利者，以受益人於受益時亦知其情事者為限，債
    權人得聲請法院撤銷之；債權人依第1項、第2項之規定聲請
    法院撤銷時，得並聲請命受益人或轉得人回復原狀，但轉得
    人於轉得時不知有撤銷原因者，不在此限，民法第244條第1
    項、第2項、第4項定有明文。次按民法第244條第2項所規定
    之有償行為，除在客觀上須為債務人之行為有害於債權外，
    在主觀上尚須債務人明知有害於債權人之權利，且受益人於
    受益時，亦知有損害之事實為要件。此明知之事實，對債權
    人有利，應由主張其事實存在之債權人負舉證責任(最高法
    院92年度台再字第45號判決參照)。經查：
　⑴被上訴人所為系爭協議既非無償行為，則上訴人本於民法第2
    44條第1項、第4項規定，請求撤銷系爭協議等事，俱無依據
    。
　⑵張明松同意將系爭遺產由陳玉蘭分割繼承取得，其積極財產
    固有減少，然其負債亦同時減少，尚難逕認此舉即屬有害於
    上訴人之債權。況陳玉蘭固知悉張明松在外積欠債務，然其
    抗辯於上訴人提起本件訴訟後，始知悉張明松積欠上訴人債
    務等語(見原審卷二第148頁)，亦即陳玉蘭抗辯其取得系爭
    遺產時不知系爭協議及系爭登記有害及上訴人之債權，而上
    訴人就此亦未提出其他具體證據以實其說。是上訴人依民法
    第244條第2項、第4項規定，請求撤銷系爭協議等事，亦無
    依據。　　
　⒉次按民法第244條所規定之撤銷訴權，僅得訴請撤銷債務人之
    行為，倘債務人之行為與他人共同為之，亦僅該債務人之行
    為得單獨而分離者，始得訴請撤銷(最高法院82年度台上字
    第1355號參照)。又遺產分割協議應由全體繼承人參與協議
    訂立，方能有效成立，且協議分割所定分割方法，性質上不
    可分(最高法院92年度台上字第1474號判決參照)。經查：
　⑴系爭協議乃張秋慶全體繼承人即被上訴人共同為之，並非張
    明松單獨為之，且依其性質，張明裕、張雅惠、張麗敏、張
    麗雲等人俱非上訴人之債務人，亦非系爭協議之受益人，可
    見張明松參與系爭協議之行為，顯難從系爭協議獨自抽離，
    是系爭協議應非上訴人所得撤銷之標的。
　⑵從而，上訴人猶本於民法第244條第2項、第4項規定，請求撤
    銷系爭協議等事，俱無依據。　      　　
七、綜上所述，上訴人依民法第244條第1項、第2項、第4項規定
    ，擇一請求：㈠被上訴人所為系爭協議之債權行為及陳玉蘭
    所為系爭登記之物權行為，均應撤銷；㈡陳玉蘭應塗銷系爭
    登記，非屬正當，不應准許。從而原審所為上訴人敗訴之判
    決，並無不合。上訴論旨指摘原判決不當，求予廢棄改判，
    為無理由，應駁回其上訴。
八、本件事證已臻明確，兩造其餘之攻擊或防禦方法及所用之證
    據，經本院斟酌後，認為均不足以影響本判決之結果，爰不
    逐一論列，附此敘明。
九、據上論結，本件上訴為無理由，依民事訴訟法第449條第1項
    、第78條、第86條第1項前段，判決如主文。
中　　華　　民　　國　　111 　年　　9 　　月　　14　　日
    　　      民事第二庭  審判長  法　官  楊 國 精
 　　　　　　　　　　      　　   法　官  陳 得 利
      　　　　　　　　　　        法  官  陳 正 禧   
正本係照原本作成。             
不得上訴。
                                 書記官  陳 三 軫   
　　　　　　　　　　　　　　　　　
中　　華　　民　　國　　111 　年　　9 　　月　　14　　日

附表：　     編號 種類 地號 權利範圍 備註  １  土地 南投縣○○鎮○○段0地號 面積1,215.41平方公尺 7275分之2156   2 土地 同上鎮○○○段○○小段000-0地號 面積2,586平方公尺 全部   3 土地 同上小段000-0地號 面積1,940平方公尺 全部